臺灣新竹地方法院民事簡易判決　　　　 95年度竹簡字第633號
原　　　告　丁○○
訴訟代理人　丙○○
被　　　告　乙○○
訴訟代理人　甲○○
上列當事人間請求拆屋還地事件，本院於民國96年1月10日辯論
終結，判決如下：
    主    文
被告應將附圖所示坐落新竹市○○段八六五之五地號土地上Ａ部
分磚造樓房面積五點三六平方公尺及Ｂ部分鐵皮屋面積五十點九
九平方公尺拆除，將所占土地返還原告。
訴訟費用由被告負擔。
本判決得假執行。
    事實及理由
一、原告主張：
（一）坐落新竹市○○段865之5地號土地為其所有，但遭被告無
      權占用，在其上搭蓋鐵皮屋（無門牌，下稱系爭鐵皮屋）
      及磚造樓房（門牌號碼為新竹市○○路46巷69號，下稱系
      爭磚造樓房），占用之面積、位置各如附圖即新竹市地政
      事務所複丈日期95年12月11日之土地複丈成果圖所示，亦
      即系爭鐵皮屋占用50.99平方公尺，系爭磚造樓房占用5.3
      6平方公尺。爰依民法第767條關於所有權之規定，請求被
      告拆除，將所占土地返還原告，併聲明如主文第一項所示
      ，且陳明願供擔保，請准予宣告假執行。
（二）對被告抗辯所為之陳述：
    (一)被告所稱其與三七五耕地租約地主間之事宜，實乃本案以
      外之案，與本案無關，原告亦不繼受865之5地號土地之前
      手與被告間之法律關係。
    (二)據865之5地號土地之前手，即原告母親黃陳玉彩告知，被
      告及訴外人劉阿全確為三七五耕地租約之佃農，黃陳玉彩
      、陳鴻明則為地主，89年6月29日地主、佃農均同意終止
      三七五耕地租約，地主預計將原來新竹市○○段865地號
      土地內之1804. 01平方公尺之土地贈與被告，而系爭磚造
      樓房、系爭鐵皮屋均坐落在被告受贈之土地內，但被告同
      一時間要求黃陳玉彩須買回一百坪土地，如此一來，系爭
      鐵皮屋將有部分坐落在非被告受贈之土地內，因此終止三
      七五租約之協議書備註欄才會註明：如有地上物，被告及
      另一佃農劉阿全皆要負責拆除。辦理土地分割時，黃陳玉
      彩亦告知被告，但被告稱拆系爭鐵皮屋要花錢，等有錢時
      再拆。而辦理終止三七五租約及土地無償移轉事宜，須有
      地主、佃農雙方蓋章認明，被告不可能不知道其所分得之
      位置與面積，現卻以再次分割云云抗辯，並不可取。訴外
      人黃陳玉彩則認為其係被迫向被告買下一百坪土地，加以
      被告就系爭鐵皮屋占到分割後之865之5土地部分遲未拆除
      ，訴外人黃陳玉彩才未將新台幣（下同）一百多萬元餘款
      交給被告。
    (三)系爭磚造樓房之建造執照上起造人雖為訴外人黃陳玉彩，
      但實際上乃被告80年間經地主同意所搭建，當時未按照建
      築法規辦理，故係違建。89年地主、佃農協議終止租約後
      欲辦理土地分割暨移轉手續，若土地上有違建，將無法順
      利分割，因此方由訴外人黃陳玉彩具名將系爭磚造樓房之
      建築執照、使用執照程序補齊，但迄今仍無保存登記，且
      所有權人仍為被告，尚非訴外人黃陳玉彩。
二、被告抗辯如下：
（一）被告與訴外人陳鴻明、原告之母黃陳玉彩為三七五耕地租
      約之佃農與地主關係。民國80年間被告徵得地主即訴外人
      陳鴻明、黃陳玉彩之同意，得於所耕種之土地上興建農舍
      後，即由被告之子范陳貴以被告之名義在原來之新竹市○
      ○段865地號土地上興建系爭磚造樓房，翌年被告再以農
      機具室名義搭建系爭鐵皮屋。
（二）89年6月29日地主陳鴻明、黃陳玉彩及被告、另一佃農劉
      阿全共同協議終止彼等間之三七五耕地租約，地主二人同
      意將原來新竹市○○段865地號內之1804.01平方公尺土地
      贈與移轉予被告。又因當時被告另一子范期閎急需用錢，
      被告同日便與訴外人黃陳玉彩達成協議，被告將所分得土
      地中之100坪土地，即約330平方公尺，由黃陳玉彩以每坪
      一萬八千五百元買回，地主就此100坪土地不另作所有權
      移轉登記手續，故地主僅辦理1474平方公尺土地之移轉登
      記。91年間地主曾派人測量，測量結果即便被告將100坪
      土地賣回予地主黃陳玉彩，系爭磚造樓房、系爭鐵皮屋仍
      坐落於被告所分得之區域內，有圖為證，亦有證人可資證
      明。詎嗣後另一佃農劉阿全亦與地主協議，要求地主買回
      其所分得之部分土地，訴外人陳鴻明、黃陳玉彩為求渠等
      自身之利益，竟然將土地重新分割，致使系爭鐵皮屋、系
      爭磚造樓房均有部分坐落於分割後由黃陳玉彩所取得之86
      5之5地號土地上。惟既已是分歸被告之土地，地主豈可任
      意作第二次劃分變更，且將非被告承耕之土地分給被告。
      而原告則是從母親黃陳玉彩處受贈865之5地號土地，自不
      得因贈與而推卸所有責任。
（三）況且，訴外人黃陳玉彩就買回之100坪土地，僅支付簽約
      金四十萬元，迄今6年餘款一百多萬元遲未給付。而系爭
      磚造樓房訴外人范陳貴於89年間曾借用黃陳玉彩之名義，
      向建管機關申請補辦建物登記，黃陳玉彩同意將來無條件
      配合辦理過戶予被告或范陳貴之名義，但至今並未履約，
      反而處處刁難，致使系爭磚造樓房仍未辦理建物保存登記
      ，亦無所有權狀。
三、本院之判斷：
（一）查原來新竹市○○段865地號土地為訴外人黃陳玉彩、陳
      鴻明所共有，有三七五耕地租約登記，被告為承租之佃農
      之一，80年間被告徵得地主陳鴻明、黃陳玉彩同意在承耕
      之土地上興建40餘坪之農舍後，由被告之子范陳貴以被告
      之名義在原來之新竹市○○段865地號土地上興建系爭磚
      造樓房，81年被告再以農機具室名義搭建系爭鐵皮屋等情
      ，為兩造所不爭執，且有同意書影本二份、新竹市東區區
      公所91年9月10日東經字第0910015 125號函影本一份附卷
      可參，洵堪信實。
（二）次查，89年6月29日陳鴻明、黃陳玉彩及被告、另一佃農
      劉阿全共同協議終止渠等間之三七五耕地租約，地主二人
      同意將原來新竹市○○段865地號內之1804. 01平方公尺
      土地贈與予被告，將其內1505.35平方公尺土地贈與予另
      一佃農劉阿全，並訂有協議書在案，協議書備註欄註明：
      「贈地位置，依乙（即劉阿全）、丙方（即被告）承耕耕
      地地點為原則，其確切位置，以地政事務所複丈結果為準
      ，剩餘之面積則留在西側，乙、丙方如有地上物，應負責
      拆還（略圖如附圖）」；被告當時因其子急需用錢，同一
      日便與黃陳玉彩達成協議，被告將所分得土地中之100坪
      土地，即約330平方公尺，由黃陳玉彩以每坪一萬八千五
      百元買回，地主就此100坪土地不另作所有權移轉登記手
      續；嗣於91年7月至11月間，新竹市東區區公所認為符合
      農業發展條例規定，同意上開三七五租約之終止登記，並
      受理辦理原來865地號土地之分割暨無償移轉登記，原來
      之865地號土地分割出865之5（面積926.56平方公尺）、8
      65之6（面積1473.01平方公尺）、865之7（面積820平方
      公尺）等三筆地號土地，分割後之865地號土地面積僅剩
      216平方公尺，其中865之5分歸黃陳玉彩所有，865之6移
      轉登記為被告所有，865之7移轉登記為劉阿權之繼承人劉
      甘義妹、劉金龍所有，分割後之865地號土地分歸予陳鴻
      明，且於91年11月21日辦畢移轉登記完竣；上述事實為兩
      造所不爭執，復有協議書、不動產買賣契約書、新竹市地
      政事務所95年12月15日新地登字第0950010477號函所附之
      上開土地登記申請相關資料一份在卷可按，堪信屬實。
（三）再查，訴外人黃陳玉彩於93年間將865之5地號土地贈與予
      原告，被告於94年間將865之6地號土地再分割出865之10
      地號土地，此有土地登記簿謄本、新竹市地政事務所95年
      12月15日新地登字第0950010477號函所附之上開土地登記
      申請相關資料一份存卷可憑。
（四）第查，原告所有之865之5地號土地上，確遭系爭磚造樓房
      、系爭鐵皮屋所占用，占用之面積、位置確如附圖所示，
      業經本院到場勘驗屬實，有本院勘驗筆錄及新竹市地政事
      務所複丈日期95年12月11日土地複丈成果圖附卷可稽。而
      系爭磚造樓房占用部分為一小段牆壁，尚無證據可資證明
      拆除時將危及主建物之結構或安全。
（五）系爭鐵皮屋雖無建物保存登記，但既為地主黃陳玉彩、陳
      鴻明80年間同意被告所興建之農機具室，被告亦自承為其
      所建，且由卷附新竹市東區區公所91年9月10日東經字第
      0910015125號函亦可看出被告在91年9月間曾經申請該鐵
      皮屋農機具室作為農業設施容許使用之核准，足見系爭鐵
      皮屋確為被告所有，被告有處分權。至於系爭磚造樓房，
      亦無建物保存登記，雖卷附建造執照、使用執照上之起造
      人均載明係訴外人黃陳玉彩，而稅捐稽徵處核定房屋稅函
      文則記載為被告之子范陳貴所有，但此磚造樓房確為80
      年間經地主黃陳玉彩、陳鴻明同意被告興建40餘坪農舍後
      ，由被告之子范陳貴以被告之名義所興建（見本院95年12
      月11日勘驗筆錄），地主並未同意由范陳貴興建，但因興
      建時未依建築法規辦理而成為違建，待地主、佃農協議終
      止租約後欲辦理土地分割暨移轉手續，因土地上建有違章
      建築時，無法取得農業使用證明，耕地將無法分割，方由
      地主黃陳玉彩出名將系爭磚造樓房之建築執照、使用執照
      程序補辦齊全等事實，為兩造所不爭執，足見系爭磚造樓
      房之所有權人確為被告，而非黃陳玉彩或范陳貴，被告對
      系爭磚造樓房亦有處分權。
（六）本件爭點厥為：當原來之865地號土地終止租約並辦畢土
      地分割移轉登記後，被告就其所有之系爭磚造樓房、系爭
      鐵皮屋，對於分割後之865之5地號土地是否仍有占用之正
      當權源？被告對此雖辯稱91年間地主曾經派人測量，測量
      結果即便被告將100坪土地賣回予地主黃陳玉彩，系爭磚
      造樓房、系爭鐵皮屋仍坐落於被告所分得之區域內，之後
      因為劉阿全也要求地主買回部分土地，地主陳鴻明、黃陳
      玉彩竟然將土地重新分割，致使系爭磚造樓房、系爭鐵皮
      屋有部分坐落在分割後之865之5地號土地內云云，並提出
      實測圖一份。然查：
    (一)經本院向新竹市地政事務所調閱原來865地號土地之相關
      終止租約、分割暨移轉登記之資料查核結果，原來865地
      號土地於91年間辦理終止三七五租約時，就分割予被告之
      土地只辦理過一次分割程序，並無二次分割或重新分割之
      情形，且留存於地政事務所之分割圖與被告所提出之實測
      圖完全不同，但與現今之865、865之5、865之6、865之7
      等地籍線所示之相對位置則完全相符，而91年間之分割、
      移轉登記程序，被告亦提出戶口名簿、印鑑證明並出具承
      諾書，此均有新竹市地政事務所95年12月15日新地登字第
      0950010477號函所附之土地登記申請相關資料一份在卷可
      查，堪認被告當時業已同意分割暨移轉登記之結果。是被
      告所辯地主有重新分割情形，並不可採。
    (二)被告提出之實測圖其上已有865、865之5、865之6、865之
      7等土地之地籍線及土地地號，且與現今之865、865之5、
      865之6、865之7等土地地號、地籍線均一致，若該實測圖
      果真係91年間原來865土地欲分割時之分割圖，應不至於
      連分割後之地號均已得知而可載明於其上。況且，被告提
      出之實測圖就865之5、865之6土地上之各該地上物為何、
      面積若干等均記載甚明，足見此實測圖係原來865地號土
      地分割出865之5、865之6土地後，為了測量865之5、865
      之6地上物之位置面積所為之實測，尚非91年分割前之測
      量圖，而無從佐為有利於被告之認定。
    (三)89年6月29日陳鴻明、黃陳玉彩及被告、劉阿全關於終止
      三七五租約所簽訂之協議書中，備註欄確已註明：「贈地
      位置，依乙（即劉阿全）、丙方（即被告）承耕耕地地點
      為原則，其確切位置，以地政事務所複丈結果為準，剩餘
      之面積則留在西側，乙、丙方如有地上物，應負責拆還（
      略圖如附圖）」等文句，而觀諸該協議書所附之附圖，僅
      標示出劉阿全及被告分別之耕種區域，並註明：界址依分
      割界址為定，並未就系爭磚造樓房、系爭鐵皮屋是否坐落
      在被告分得區域為任何之記載，此有卷附協議書暨附圖可
      稽。是以，綜觀上開協議書、附圖以及被告賣回100坪土
      地予黃陳玉彩之不動產買賣契約書之約款，再衡諸常情，
      土地分割時若其上有地上物，當事人就地上物應為如何處
      理，大多均事先予以約定，堪信89年6月月29日被告、劉
      阿全與地主黃陳玉彩、陳鴻明訂立終止三七五租約協議書
      時，業已達成協議：即原來865地號土地終止租約並辦理
      分割移轉登記後，若被告、劉阿全有地上物坐落於非渠等
      分得之土地上時，渠等均有義務負責拆還，三方就分割後
      仍占用之部分達成終止先前土地使用之合意。是以，系爭
      磚造樓房、系爭鐵皮屋雖均為原告之前手即黃陳玉彩、陳
      鴻明同意後所興建，但被告既已同意原來865號土地分割
      後占用他人土地之地上物負責拆還，則被告就附圖所示占
      用原告土地之部分，自無正當之繼續占用權源。又佐以前
      述，系爭磚造樓房占用部分為一小段牆壁，尚無證據可資
      證明拆除時將危及主建物之結構或安全，從而，原告基於
      民法第767條所有權之規定，訴請被告將附圖所示Ａ部分
      系爭磚造樓房占用之5.36平方公尺，以及Ｂ部分系爭鐵皮
      屋占用之50.99平方公尺，均予拆除，將所占土地返還原
      告，於法有據，應予准許。
四、 兩造其餘主張及所提證據與本院上開論斷無涉或無違，爰
     不予贅述。
五、本件為民事訴訟法第427條第1項適用簡易程序而為被告敗訴
    之判決，應依同法第389條第1項第3款之規定，依職權宣告
    假執行。原告雖陳明願供擔保，聲請宣告假執行，但僅係促
    請本院注意，附此敘明。
六、訴訟費用負擔之依據：民事訴訟法第78條。
中　　華　　民　　國　　96　　年　　1 　　月　　25　　日
                  新竹簡易庭  法　官　李珮瑜
以上正本，係照原本作成。
如對本判決上訴，須於判決送達後20日內向本院提出上訴狀。
中　　華　　民　　國　　96　　年　　1 　　月　　25　　日
                              書記官　朱苑禎
